ACORDAO-COMPLETO-1650804

ACÓRDÃO 2284/2019 ATA 37/2019 - PLENÁRIO

VISTOS, relatados e discutidos estes autos de revisão de ofício de aposentadoria de interesse de Wanzenir Chaves Edler, ex-servidora do Ministério dos Transportes, Portos e Aviação Civil, considerada legal mediante o Acórdão 10219/2011-TCU-Primeira Câmara.
ACORDAM os Ministros do Tribunal de Contas da União, reunidos em Sessão Plenária, diante das razões expostas pelo Relator, em:
9.1. converter o julgamento dos presentes autos em diligência, nos termos do art. 113, do RI/TCU, a fim de que seja ouvida a Secretaria de Fiscalização de Pessoal, com retorno a este Gabinete após oitiva do Ministério Público junto ao TCU.

Revisão de ofício de ato de aposentadoria antes apreciado pela legalidade.

Ministério dos Transportes, Portos e Aviação Civil.

3. Interessados/Responsáveis:
3.1. Interessado: Wanzenir Chaves Edler (XXX.556.890-XX).

Ministro-Substituto André Luís de Carvalho em substituição à Ministra Ana Arraes.

13.1. Ministros presentes: José Mucio Monteiro (Presidente), Benjamin Zymler, Augusto Nardes (Relator), Aroldo Cedraz e Raimundo Carreiro.
13.2. Ministros-Substitutos convocados: Augusto Sherman Cavalcanti, Marcos Bemquerer Costa e André Luís de Carvalho (Revisor).
13.3. Ministro-Substituto presente: Weder de Oliveira.

ACORDAO-COMPLETO-2454593

Acórdão 206/2022 - Plenário

WANZENIR CHAVES EDLER

AUGUSTO NARDES

Tratam os autos de revisão de ofício de ato de concessão aposentadoria de ex-servidora vinculada ao Ministério dos Transportes, Portos e Aviação Civil.  Transcrevo a seguir instrução elaborada pela Secretaria de Fiscalização de Pessoal - Sefip, com a qual se manifestou de acordo o Ministério Público junto ao TCU:
"Trata-se de análise do ato de concessão de aposentadoria a Wanzenir Chaves Edler (CPF XXX.556.890-XX) , ex-servidora do Ministério dos Transportes. O ato foi apreciado pela legalidade por este Tribunal, mediante o Acórdão 10219/2011-TCU-Primeira Câmara, proferido em sessão de 6/12/2011 (peça 5) .
HISTÓRICO
2. 	A presente instrução tem como objetivo a reapreciação do ato de aposentadoria de Wanzenir Chaves Edler, haja vista a edição do Acórdão 303/2015-TCU-Plenário (peça 9) , exarado nos autos do processo de representação TC Processo 030.981/2011-5, no qual esta Corte de Contas considerou irregular a transposição da condição de celetista para estatutário de servidores anistiados com base na Lei 8.878/1994 reintegrados no serviço público federal. 
3. 	Em consequência, esta Unidade Técnica, conforme instrução constante à peça 13, propôs a autorização, pelo relator sorteado, de revisão de ofício do Acórdão 10219/2011-TCU-Primeira Câmara (peça 5) , que considerou legal o ato de Wanzenir Chaves Edler, em face à constatação de violação à ordem legal. Destacou esta Sefip à peça 13 que
6.	A Sra. Wanzenir Chaves Edler consta da relação encaminhada pela Advocacia-Geral da União-AGU, mediante Ofício 44/2011-DSP/PGU/AGU, de 14/9/2011, como servidora anistiada da EBTU, reintegrada e aposentada, que foi transposta indevidamente de regime celetista para estatutário (peça 11, p. 17 e 39) .
4.	A Secretaria das Sessões promoveu o sorteio do novo relator (peça 15) . O relator sorteado, Exmo. Ministro Augusto Nardes, mediante despacho anexado à peça 16, autorizou a realização de novo exame do ato número de controle 10001506-04-2007-000097-5, em nome de Wanzenir Chaves Edler, 'com vistas à verificação da ocorrência de violação à ordem legal que fundamente a revisão de ofício do Acórdão 10219/2011-TCU-Primeira Câmara'. 
5. 	Assim, esta Unidade Técnica encaminhou ofício de oitiva à interessada, datado de 10/9/2015 (peça 17) , com Aviso de Recebimento-AR acusando a entrega em 16/9/2015 (peça 18) . O ofício de oitiva à peça 17 estabeleceu o prazo de 15 dias, a contar do recebimento da notificação, para que a interessada, se assim desejasse, pudesse 'manifestar-se quanto a revisão de ofício do Acórdão 10219/2011-TCU-Primeira Câmara'. A interessada apresentou resposta por intermédio de e-mail datado de 22/9/2015 (peça 19) .
EXAME TÉCNICO
6.	O ofício 12172/2015-TCU/SEFIP, datado de 10/9/2015 (peça 17) , e recebido em 16/9/2015 (peça 18) , estabeleceu o prazo de 15 dias para manifestação da interessada e deixou assente que
2. Alerto que a questão está sendo objeto de exame neste Tribunal, o que poderá resultar no julgamento da referida aposentadoria pela ilegalidade. 
3. Ressalto que a não apresentação da referida manifestação, no prazo fixado, não impedirá a apreciação da matéria pelo Tribunal e ensejará o prosseguimento normal do processo em destaque.
7.	A ex-servidora respondeu por intermédio de e-mail datado de 22/9/2015 (peça 19) , alegando que tomou conhecimento do ofício supra, mas que não poderia tomar qualquer ação por estar, à época, em viagem internacional. Tal expediente foi redigido nos seguintes termos:
Tomei conhecimento através de familiares do Ofício 12172/2015-TCU, que foi enviado para minha residência, porém estou afastada do país em viagem internacional até 17 de outubro de 2015, o que me impede lamentavelmente de tomar qualquer ação no momento. Tão logo retorne ao Brasil entrarei em contato com Vossa Senhoria.
8.	Considerando as disposições do art. 183 do Regimento Interno do TCU, cujos excertos estão transcritos a seguir, tem-se por expirado o prazo concedido para resposta, uma vez que já se passaram mais de 90 dias da data de ciência da notificação e mais de 60 dias da data mencionada pela interessada em que ela retornaria de sua viagem internacional.
Art. 183. Os prazos referidos neste Regimento contam-se dia a dia, a partir da data: 
I - do recebimento pela parte: 
a) da citação ou da comunicação de audiência; 
b) da comunicação de rejeição das alegações da defesa; 
c) da comunicação de diligência; 
d) da notificação;
 (...) 
Parágrafo único. A prorrogação, quando cabível, contar-se-á a partir do término do prazo inicialmente concedido e independerá de notificação da parte.
9.	Dessa maneira, como até a presente data não foi acostada neste processo manifestação da interessada acerca da irregularidade descrita no ofício de oitiva (peça 17) , entende-se cabível a análise e apreciação da matéria constante nestes autos, considerando-se atendidos os princípios do contraditório e da ampla defesa.
10.	Conforme citado nos parágrafos 2-3 desta instrução, esta Corte de Contas, por intermédio do Acórdão 303/2015-TCU-Plenário (TC Processo 030.981/2011-5) , considerou irregular e sem respaldo legal ou jurisdicional a alteração de regime celetista para estatutário de servidores reintegrados no serviço público federal com base na anistia da Lei 8.878/1994 oriundos da Empresa Portos do Brasil S/A (Portobrás) ou da Empresa Brasileira de Transportes Urbanos (EBTU) (peça 9) . A ex-servidora Wanzenir Chaves Edler consta da relação encaminhada pela Advocacia-Geral da União-AGU, mediante Ofício 44/2011-DSP/PGU/AGU, de 14/9/2011, como servidora anistiada da EBTU, reintegrada e aposentada, que foi transposta indevidamente de regime celetista para estatutário (peça 11, p. 17 e 39) . Ademais, no ato submetido a registro, informa-se que o regime anterior à Lei 8.112/1990 era celetista.
11.	Considerando que a interessada não apresentou elementos que modifiquem o entendimento deste TCU quando da prolação do citado Acórdão 303/2015-TCU-Plenário, propõe-se reputar ilegal seu ato de aposentadoria, visto que ocorreu violação da ordem jurídica. Como a apreciação pela legalidade ocorreu há menos de 5 anos, por intermédio do Acórdão 10219/2011-TCU-Primeira Câmara (peça 5) , a situação enquadra-se nas disposições do art. 260, § 2º, do Regimento Interno do TCU, devendo esta Corte proceder a revisão de ofício daquela deliberação, passando a considerar ilegal o referido ato de aposentadoria.
CONCLUSÃO 
12. 	O ato de concessão de aposentadoria de Wanzenir Chaves Edler apresenta irregularidade, em razão da alteração de regime celetista para estatutário sem respaldo legal, devendo ser considerado ilegal. 
13. 	Assim, cabe proposta para que seja revisto de ofício o Acórdão 10219/2011-TCU-Primeira Câmara, com base no § 2º do art. 260 do Regimento Interno do TCU, uma vez que ainda não decorreram 5 anos daquela deliberação. 
PROPOSTA DE ENCAMINHAMENTO
14. 	De conformidade com o preceituado no art. 71, inciso III, da Constituição Federal de 1988; c/c os arts. 1º, inciso V, e 39, incisos I e II, da Lei 8.443/1992; c/c os arts. 1º, inciso VIII, 260, §§ 1º e 2º, do Regimento Interno/TCU, e tomando por base as verificações feitas pela unidade técnica, na forma prevista no artigo 260, caput, do Regimento Interno/TCU, propõe-se:
a) que seja revisto de ofício o Acórdão 10219/2011-TCU-Primeira Câmara, para que considere ilegal o ato de concessão de aposentadoria de Wanzenir Chaves Edler (CPF XXX.556.890-XX) , em virtude da transposição de regime celetista para estatutário sem respaldo legal;
b) dispensar a devolução dos valores indevidamente recebidos até a data da ciência pelo órgão de origem do acórdão que vier a ser proferido, com base no Enunciado 106 da Súmula da Jurisprudência do TCU;
c) determinar ao Ministério dos Transportes que:
c.1) faça cessar os pagamentos decorrentes do ato impugnado, comunicando ao TCU, no prazo de quinze dias, as providências adotadas, nos termos dos arts. 262, caput, do Regimento Interno do TCU, 8º, caput, da Resolução TCU 206/2007, e 15, caput, da Instrução Normativa TCU 55/2007;
c.2) dê ciência, no prazo de 15 (quinze) dias, contados da notificação, do inteiro teor desta deliberação à interessada, alertando-a de que o efeito suspensivo proveniente da interposição de eventuais recursos junto ao TCU não a exime da devolução dos valores percebidos indevidamente, caso o recurso não seja provido; e
c.3) informe o teor do acórdão que vier a ser prolatado, encaminhando ao TCU, no prazo de trinta dias, comprovante da data de ciência pela interessada, nos termos do art. 4º, § 3º, da Resolução TCU 170/2004."
	É o relatório.

não há

Subprocuradora-Geral Cristina Machado da Costa e Silva.

APOSENTADORIA. REVISÃO DE OFÍCIO. SERVIDORA ANISTIADA. TRANSPOSIÇÃO DE REGIME CELETISTA PARA ESTATUTÁRIO. AUSÊNCIA DE PREVISÃO LEGAL. LEI 8.878/1994. RETORNO DEVE OBSERVAR A SITUAÇÃO JURÍDICA ORIGINÁRIA. OITIVA DA INTERESSADA. CONVERSÃO EM DILIGÊNCIA.

APOSENTADORIA (APOS)

Secretaria de Fiscalização de Pessoal (SEFIP).

Passo a apreciar revisão de ofício de aposentadoria da ex-servidora Wanzenir Chaves Edler, ex-servidora do Ministério dos Transportes. 
2.	O motivo da proposta de reforma em sede de revisão de ofício do ato em análise é a existência de irregularidade na reintegração da servidora anistiada com base na Lei nº 8.878/1994, em decorrência da transposição do regime de trabalho de celetista para estatutário, sem comando legal ou judicial que amparasse o procedimento.
3.	Instada a se manifestar nos autos, a interessada recebeu ofício de oitiva dessa Corte datado de 10/9/2015, solicitando que se pronunciasse acerca da revisão de ofício do acórdão que apreciou seu ato de aposentadoria. 
4.	Em resposta apresentada via e-mail, a interessada limitou-se a informar que teve conhecimento do ofício de oitiva por meio de familiares e, por estar em viagem internacional, não poderia tomar nenhuma providência a respeito, o que faria tão logo retornasse ao país. Todavia, mesmo transcorridos 90 dias da data da notificação e 60 dias da data informada como sendo a de retorno de sua viagem, nenhuma manifestação foi juntada aos autos.
5	De fato, a reintegração de servidores anistiados com alteração do regime de trabalho que anteriormente detinham (de celetista para estatutário) foi analisada pelo TCU por ocasião do Acórdão 303/2015-TCU-Plenário, que evidenciou a ilegalidade da referida transposição de regime, realizada sem suporte jurídico e não amparada em sentença judicial, circunstância que impõe a revisão das aposentadorias e pensões tidas por legais por este Tribunal.
6.	Ocorre que o ato de aposentadoria da interessada foi julgado legal por meio do Acórdão 10219/2011-TCU-Primeira Câmara, em 6/12/2011. Assim, inexistindo nos autos indícios de má-fé da interessada, tem-se por já consumado o prazo decadencial de 5 anos previsto no art. 260, § 2º, do Regimento Interno, consoante a farta e pacífica jurisprudência desta Corte de Contas, sendo exemplos os Acórdãos 1.275/2003, 1.107/2008, 1.132/2009, 3.426/2013, 2.384/2014,  e 633/2017, todos do Plenário; 2.262/2007, 6.907/2009 e 15.075/2018, da 1ª Câmara; e  2.056/2009, 6.311/2009 e 9.896/2011, estes da 2ª Câmara.
7.	Destaco, nessa linha, a dicção do Acórdão 3045/2008-TCU-Plenário, com voto condutor da lavra do eminente Ministro Ubiratan Aguiar:
VISTOS, relatados e discutidos estes autos que tratam de revisão de ofício de atos de aposentadorias considerados legais pelo Tribunal por meio do Acórdão 104/2003-TCU-Primeira Câmara (Relação 3/2003 - Relator Ministro Humberto Guimarães Souto) , tendo como interessadas as Sras. Iracema Ribeiro e Benedita de Jesus Nunes Farias, ex-servidoras da Fundação Universidade Federal do Maranhão  UFMA. 
ACORDAM os Ministros do Tribunal de Contas da União, reunidos em Sessão do Plenário, diante das razões expostas pelo Relator, em:
9.1. considerar regimentalmente impossível a revisão de ofício dos atos de aposentadoria das Sras. Iracema Ribeiro e Benedita de Jesus Nunes Farias, ex-servidoras da Fundação Universidade Federal do Maranhão  UFMA, eis que transcorridos mais de cinco anos desde a apreciação dos atos iniciais dessas aposentadorias, ocorridas na Sessão de 11/2/2003 (Acórdão 104/2003-TCU-Primeira Câmara, Relação 3/2003, Relator Ministro Humberto Guimarães Souto, DOU de 20/2/2003) , em consonância com o disposto no art. 260, § 2º, do RI/TCU e com o princípio da segurança jurídica;
	(...) 
8.		Não obstante, na sessão pretérita, em face da pertinência dos argumentos trazidos pelo Ministro-Substituto André Luis de Carvalho,  lastreado em precedente deste Colegiado consubstanciado no Acórdão 1.848/2019, da relatoria do Ministro Raimundo Carreiro, entendo adequado determinar o retorno do processo à Sefip para nova análise, na linha do proposto por Sua Excelência.
		Dessa forma, VOTO no sentido de que o Tribunal aprove o Acórdão que ora submeto à deliberação deste Colegiado.
TCU, Sala das Sessões Ministro Luciano Brandão Alves de Souza, em 25 de setembro de 2019.
Ministro JOÃO AUGUSTO RIBEIRO NARDES 
Relator

De todo modo, enalteço o Ministro-Relator Augusto Nardes por ter acolhido a minha atual proposta na Sessão do Plenário de 18/9/2019 com vistas a determinar o retorno do feito para a Sefip promover a análise sobre essa possível inexistência do referido ato como aposentadoria estatutária; sem prejuízo de, adicionalmente, louvar as ponderações ora suscitadas pelo Ministro Benjamin Zymler durante a presente discussão do feito na Sessão do Plenário de 25/9/2019.
2.	Bem se vê que, a partir desse suscitado retorno do feito, a Sefip poderá melhor avaliar toda a seguinte ponderação técnica: 
 (i) o conteúdo do referido ato corresponderia a "o que diz ser", como elemento desse ato administrativo em conjunto com a sua forma, ao passo que o objeto do referido ato corresponderia a "o que realmente deve ser", como pressuposto de existência desse ato administrativo em conjunto com o exercício da função administrativa; 
 (ii) o conteúdo do aludido ato de aposentadoria diria, assim, que a aposentadoria seria estatutária, mas o objeto do aludido ato revelaria que essa aposentadoria deve ser celetista (não estatutária) ;
 (iii) o aludido ato de aposentadoria seria, então, inexistente como aposentadoria estatutária, pois, a despeito de contar com o exercício da função administrativa, o seu objeto existiria no plano dos fatos como aposentadoria celetista (não estatutária) , até porque a indevida concessão dessa aposentadoria tenderia a se configurar como ilícito criminal;   
 (iv) a inidônea aposentadoria estatutária, em vez da adequada aposentadoria celetista, não se configuraria, pois, como a suposta ilegalidade apurada no plano da validade, mas como a evidente inexistência materializada no plano da existência; não devendo o real vínculo celetista produzir o malfadado resultado estatutário no plano da eficácia jurídica;
 (v) a suscitada inexistência dessa aposentadoria como estatutária não deveria ficar submetida, portanto, à referida limitação regimental de 5 (cinco) anos, cabendo ao órgão de origem promover a correção do regime jurídico aplicável; e
 (vi) a eventual aplicação, contudo, desse prazo regimental quinquenal sobre o presente caso concreto, diante do superveniente entendimento pela ilegalidade do referido ato administrativo como aposentadoria estatutária, deveria ser promovida pela interpretação conjunta do art. 260, § 2º, do RITCU com o art. 54 da Lei nº 9.784, de 1999, no sentido, assim, de o aludido prazo servir como limite para o início do correspondente procedimento de revisão pelo TCU, e não para a conclusão dessa revisão, em sintonia com o pronunciamento ora reforçado pelo Ministro Benjamin Zymler na presente Sessão do Plenário de 25/9/2019.         
3.	Por todo o exposto, ao louvar o Ministro-Relator por ter acolhido a minha atual proposta, passo a votar pelo retorno do processo para a Sefip promover a aprofundada análise sobre o presente feito não só em face dessa possível inexistência do referido ato como aposentadoria estatutária, pois contaria com o suporte fático de aposentadoria celetista, mas também em face dessa suscitada fixação do aludido prazo regimental quinquenal como limite para o início do correspondente procedimento de revisão pelo TCU, e não para a conclusão dessa revisão.
TCU, Sala das Sessões Ministro Luciano Brandão Alves de Souza, em 25 de setembro de 2019.
ANDRÉ LUÍS DE CARVALHO
Revisor

Nos termos do art. 112 do RITCU, quando atuava em substituição à Ministra Ana Arraes na Sessão do Plenário de 26/4/2017, pedi vista do feito para melhor apreciar todas as ponderações técnicas, tendo devolvido o processo ao Ministro-Relator Augusto Nardes em 19/7/2017. 
2. 	Trata-se, no presente momento, de revisão (de ofício) da aposentadoria deferida pelo Ministério dos Transportes em favor de Wanzenir Chaves Edler, tendo o correspondente ato de aposentadoria sido originalmente considerado legal pelo Acórdão 10.219-1ª Câmara na Sessão de 6/12/2011. 
3.	A aludida revisão de ofício buscaria corrigir a ilegalidade no referido ato de aposentadoria, pois, a despeito da reintegração em virtude de ter sido anistiada em sintonia com a Lei n.º 8.878, de 1994, a aludida servidora teria sido inadequadamente beneficiada pela indevida transposição do regime jurídico celetista para o regime estatutário, sem o devido amparo legal ou judicial.
4.	Após a análise do feito, a Sefip pugnou, assim, pela revisão do Acórdão 10219/2011-TCU-Primeira Câmara para passar a considerar ilegal o referido ato de aposentadoria, tendo o MPTCU anuído a essa proposta.  
5. 	O Ministro-Relator se manifestou, contudo, pela suposta impossibilidade da aludida revisão, por vislumbrar que, no presente caso concreto, teria transcorrido o prazo regimental de 5  (cinco) anos sem a efetiva conclusão da revisão do referido ato pelo TCU.
6. 	Peço licença, todavia, para dissentir desse posicionamento, por entender que, diante das excepcionais peculiaridades do presente caso concreto, o Tribunal não deveria ficar necessariamente amarrado ao aludido prazo regimental de 5 (cinco) anos, podendo, sim, promover a referida revisão de ofício do ato de aposentadoria.
7.	Como visto, a aludida revisão de ofício buscaria corrigir a ilegalidade no referido ato de aposentadoria, pois a interessada fora demitida do serviço público, em 5/6/1990, e foi reintegrada ao serviço público federal em 6/6/2000, nos termos da Lei nº 8.878, de 1994, mas, na sua reintegração, teria sido promovida a indevida transposição do regime celetista para o estatutário.
8.	Bem se sabe que esse prazo regimental de 5 (cinco) anos foi estatuído pelo art. 260, § 2º, do RITCU com o intuito de homenagear o princípio da proteção à legítima confiança e de, assim, assegurar que, após o transcurso do aludido prazo, o administrado não visse o seu direito subjetivo ser subitamente suprimido em face da revisão pelo TCU a partir da superveniente constatação de alguma ilegalidade.
9.	Ao aplicar, todavia, o art. 260, § 2º, do RITCU, o Tribunal deve atentar para a evidente inconsistência de fixar o referido prazo quinquenal como limite máximo para a conclusão da revisão de ofício, já que, por analogia ao art. 54 da Lei nº 9.784, de 1999, o aludido prazo deveria servir como limite para o início do correspondente procedimento de revisão pelo TCU, e não para essa conclusão da revisão, até porque, sob a atual aplicação literal desse § 2º do art. 260, o TCU ficaria impedido de promover a suscitada revisão do ato, ao passo que o órgão de origem não estaria impedido de promover esse procedimento, não subsistindo, entretanto, a menor razoabilidade lógica em aplicar a mesma legislação previdenciária sobre o mesmo ato administrativo e impedir o TCU de determinar a revisão do referido ato pelo órgão de gestão, quando esse mesmo órgão de gestão poderia espontaneamente promover essa revisão sobre o ato de aposentadoria.         
10.	Ocorre, ainda, que, no presente caso concreto, o TCU não buscaria suprimir qualquer pretenso direito subjetivo à aposentadoria a partir da superveniente detecção de alguma ilegalidade, não ofendendo, assim, o princípio da proteção à legítima confiança, mas apenas buscaria promover a devida aplicação do direito objetivo pela subsunção do correspondente ato administrativo ao regime celetista, em vez do regime estatutário, não se vislumbrando, então, a suposta ofensa ao aludido prazo quinquenal para a promoção da suscitada revisão de ofício sobre o direito subjetivo, até porque, como se sabe, não subsistiria o eventual direito subjetivo a regime jurídico impróprio (v.g.: RE 593304 AgR, do STF, e Acórdão 2738/2014-TCU-Plenário do TCU)       
11.	Apenas a título de exemplo, é como se o TCU tivesse considerado legal determinada aposentadoria concedida a certa pessoa, como juiz federal, e, depois desse prazo regimental de 5 anos, descobrisse que a referida pessoa não teria a investidura como juiz federal, mas como mero servidor federal, não podendo o Tribunal deixar de pugnar, então, pela necessária correção do referido ato administrativo, já que o mero transcurso desse prazo regimental quinquenal não teria força bastante para obstar a adequada aplicação do direito objetivo pelo correto regime jurídico aplicável, sob pena de completa subversão de toda a lógica jurídica.   
12.	Ao tratar, aliás, de semelhante situação em face da inadequada averbação do adicional de tempo de serviço no regime estatutário pela contagem de tempo celetista, a 2ª Câmara do TCU proferiu o Acórdão 4.994/2019, sob a minha relatoria, e, na fundamentação desse acórdão, ficou registrada a seguinte manifestação adicional: 
" (...) 3.	A unidade técnica propôs, ainda, considerar ilegal o ato em prol de Ivonise Rodrigues Nogueira, em face, também, da indevida averbação do tempo de serviço prestado em empresa privada para efeito de concessão do adicional por tempo de serviço (ATS) .
4.		A despeito, no entanto, de concordar com a ilegalidade da referida cumulação da GAE com a vantagem prevista no art. 2º da Lei nº 8.911, de 1994, o MPTCU vislumbrou que já poderia ter escoado o prazo para a eventual revisão do Acórdão 1.782/2009 proferido pela 1ª Câmara do TCU, em 28/04/2009, quando considerou legal a aposentadoria em favor de Inovise Rodrigues Nogueira, assinalando, então, que não se deveria rediscutir a eventual impugnação do referido ATS no presente momento.
5.		Incorporo os pareceres da unidade técnica e do MPTCU a estas razões de decidir, sem prejuízo de assinalar que, no presente momento, o TCU pode e deve reconhecer, sim, a suscitada ilegalidade na percepção do referido ATS.
 (...) 7.	A partir, então, da evidente ilegalidade nessa indevida acumulação, os aludidos atos de alteração das aposentadorias devem ser, pois, considerados ilegais.
8.	Ocorre, todavia, que o TCU também pode e deve reconhecer a ilegalidade da indevida percepção do aludido ATS no presente ato de alteração da aposentadoria em favor de Ivonise Rodrigues Nogueira, não só porque o eventual registro anterior pela legalidade do ato inicial não faria coisa julgada administrativa, não subsistindo a suscitada limitação quinquenal diante, ainda, da evidente má-fé na incorporação do tempo em empresa privada para a percepção do referido ATS na administração pública direta, nos termos do art. 260, § 2º, do RITCU, mas também porque a aludida incorporação indevida desse tempo em empresa privada deveria ser tratada como ato administrativo inexistente diante da flagrante ausência de objeto, como pressuposto de existência do referido ato, não se podendo, por óbvio, falar na suscitada manutenção do suposto direito subjetivo em flagrante desobediência às normas jurídicas aplicáveis, pois não se poderia adquirir o suposto direito subjetivo em evidentíssima ofensa ao subjacente direito objetivo." (grifou-se) 
13.	Na mesma esteira, ao cuidar de semelhante situação em face da revisão de ofício pela inadequada transposição de empregado celetista como servidor estatutário, o Plenário do TCU proferiu o Acórdão 1.848/2019, sob a relatoria do Ministro Raimundo Carreiro, e determinou o retorno do processo à Sefip para o aprofundamento da análise sobre o feito, tendo acolhido, para tanto, a minha manifestação no seguinte sentido: 
" (...) 	Louvo o Ministro-Relator Raimundo Carreiro por ter acolhido a minha manifestação pela percuciente possibilidade de o órgão de origem promover a desconstituição do aludido ato de aposentadoria, ante a inexistência do necessário substrato administrativo material estatutário, e por passar, assim, a determinar o retorno do processo para a reavaliação do feito pela unidade técnica. 
2.		Como visto, trata-se de revisão de ofício da aposentadoria deferida em favor de Noeli Mendes, como então servidora federal, tendo o correspondente ato sido anteriormente apreciado pela legalidade por meio do Acórdão 2.098/2013 prolatado pela 1ª Câmara do TCU, na Sessão de 16/4/2013, sob a relatoria do Ministro Walton Alencar Rodrigues.
3.		O Ministro-Relator Raimundo Carreiro teria anteriormente proposto o arquivamento do feito, ao cogitar que o transcurso do prazo quinquenal impediria a referida revisão de ofício sobre a ilegalidade do ato, em consonância, aí, com a original manifestação da Sefip no seguinte sentido:
' (...) 2. 	A presente instrução tem como objetivo a reapreciação do ato de aposentadoria de Noeli Mendes, haja vista a edição do Acórdão 303/2015-TCU-Plenário, de relatoria do Ministro Vital do Rêgo, exarado nos autos do processo de representação TC Processo 030.981/2011-5, no qual esta Corte de Contas considerou irregular a transposição da condição de celetista para estatutário de servidores anistiados com base na Lei 8.878/1994 reintegrados no serviço público federal.
3.	(...) Destacou esta Sefip à peça 13 que:
 (...) 6. 	A interessada consta da relação encaminhada pela Advocacia-Geral da União-AGU, mediante Ofício 44/2011-DSP/PGU/AGU, de 14/9/2011, como servidora anistiada da PORTOBRÁS, reintegrada e aposentada, que foi transposta indevidamente de regime celetista para estatutário (peça 10, p. 17 e 37) .'
 (...) 9. 	Esta Corte de Contas, no Acórdão 303/2015-TCU-Plenário (TC Processo 030.981/2011-5) , considerou irregular e sem respaldo legal ou jurisdicional a alteração de regime celetista para estatutário de servidores reintegrados no serviço público federal com base na anistia da Lei 8.878/1994 oriundos da Empresa Portos do Brasil S/A (Portobrás) ou da Empresa Brasileira de Transportes Urbanos (EBTU) .
10.	Esse mesmo entendimento foi corroborado por jurisprudência recente desta Corte, tendo o TCU decidido por rever de ofício a deliberação que apreciara os atos de aposentadoria pela legalidade, passando a considerá-los ilegais. Transcreve-se, a seguir, trechos dos votos que fundamentaram tais deliberações, de aplicação análoga ao caso aqui tratado.
 (...) 'Conforme evidenciado nos autos, o membro do Parquet, ora recorrente, logrou comprovar que a deliberação judicial que favoreceu alguns dos anistiados (Mandado de Segurança 96.01.40577-1/DF) não determinou a transposição de regime efetuada pelo Ministério dos Transportes, na medida em que ordenou o retorno dos impetrantes a empregos congêneres aos exercidos nas empresas extintas (Portobrás e EBTU) , sob o regime da CLT (peça 11, p.2) .
Assim, resta evidente a ilegalidade da referida transposição de regime, realizada sem suporte jurídico e não amparada em sentença judicial, impondo a revisão dos atos de aposentadoria e pensão tidos por legais por este Tribunal.'
 (...) 13.	A inativa Noeli Mendes (CPF 183.878.109-91) foi transposta indevidamente de regime celetista para estatutário, em desacordo com a jurisprudência desta Corte de Contas.
14.	Ocorre que a apreciação do ato ocorreu há mais de 5 (cinco) anos, ficando este Tribunal impossibilitado de proceder à revisão de ofício do Acórdão 2098/2013-TCU-Primeira Câmara (peça 5) , em respeito ao art. 260, § 2º, do RITCU.' (grifou-se) 
4.		Ocorre, todavia, que não se trataria, aí, de ato ilegal sujeito à suposta convalidação pelo suscitado transcurso do prazo quinquenal, mas, sim, de ato administrativo inexistente diante da flagrante ausência de objeto como pressuposto de existência do referido ato, ante a concessão de aposentadoria estatutária para servidor não-estatutário, não se devendo falar na eventual manutenção de suposto direito subjetivo em flagrante desobediência às normas jurídicas então aplicáveis, pois a interessada não poderia adquirir o suposto direito subjetivo em evidentíssima ofensa ao subjacente direito objetivo.
5.		De todo modo, a partir do anunciado retorno do feito à etapa de instrução, a unidade técnica vai poder avaliar a plausível possibilidade de o TCU até deixar de promover a revisão de ofício, mas, a partir daí, enviar a devida notificação ao órgão de origem para promover a interna desconstituição da aludida aposentadoria, diante da flagrante inexistência do suposto ato de aposentaria estatutária, ante a evidente ausência do seu objeto pela inexistência do necessário substrato material estatutário, pois se trataria de inidônea concessão de aposentadoria estatutária a servidora não-estatutária.
6.		O mero transcurso do prazo quinquenal não poderia resultar, então, na suposta convalidação tácita do aludido ato administrativo inexistente, em plena consonância com a jurisprudência do TCU (v.g.: Acórdão 4994/2019-TCU-Segunda Câmara) , pois não se trataria, no presente caso concreto, de simples erro cometido pelo órgão de origem na concessão do benefício previdenciário, mas de evidente inidoneidade do regime aplicável à beneficiária, e, por esse prisma, a presente aposentadoria não existiria como ato administrativo, mas como mero fato administrativo inidôneo. 
7.		Essa inexistência do presente ato, aliás, pode ser melhor observada a partir da comparação com algumas similares situações hipotéticas exemplificativas. 
8.		Eis, por exemplo, que, se o TCU tivesse concedido o registro ao ato de admissão do servidor em cargo efetivo, mas, após o transcurso do prazo quinquenal, o Tribunal tivesse identificado que o referido beneficiário deveria, na verdade, ter sido investido como exclusivo servidor no cargo em comissão, o TCU teria de pugnar pela subsequente desconstituição do aludido ato de admissão, pois o anterior registro do ato pelo Tribunal não teria o condão de transformar o servidor comissionado em servidor efetivo, até porque a decisão do TCU não poderia transformar a real existência da ocupação no cargo comissionado em qualquer ocupação inexistente no cargo efetivo.
9.		Bem se vê, ainda - por exemplo, que, se o TCU tivesse concedido o registro ao ato de pensão como ex-combatente, mas, após o transcurso do prazo quinquenal, o Tribunal tivesse identificado que o referido instituidor teria, de fato, deferido a mera pensão civil, o Tribunal teria de pugnar pela subsequente desconstituição do aludido ato de pensão como ex-combatente, pois o anterior registro pelo TCU não teria o condão de transformar o não-combatente em ex-combatente.
10.	Ocorre, pois, que o TCU pode e deve pugnar pela subsequente desconstituição do presente ato de aposentadoria, pois essa medida não estaria vedada pelo art. 262 do RITCU, já que não se trataria da declaração de nulidade pela ilegalidade do ato, mas, sim, da declaração de inexistência do ato pela evidente ausência do objeto estatutário; devendo salientar, enfim, que a referida beneficiária não restaria prejudicada pela aludida medida, não apenas porque, nos termos da Súmula n.º 106 do TCU, ela não precisará devolver os valores percebidos indevidamente, mas também porque ela passará a ser beneficiada pela real existência da aposentadoria no seu idôneo emprego celetista junto à PORTOBRAS.
11.	Enalteço, portanto, o Ministro-Relator Raimundo Carreiro e passo a acompanhar o seu novo voto no sentido de determinar o retorno do processo para a necessária reavaliação do feito pela Sefip."  (grifou-se) 
14.	O TCU até poderia, portanto, promover a aludida revisão de ofício, mas, diante da possível inexistência do referido ato de aposentação celetista como aposentadoria estatutária, seria melhor pugnar pelo envio da integral cópia do presente processo ao órgão de origem para a subjacente declaração de inexistência da aludida aposentadoria celetista como aposentação estatutária, sem prejuízo, contudo, de dispensar o ressarcimento dos valores percebidos indevidamente, mas de boa-fé, nos termos da Súmula n.º 106 do TCU, cabendo ao órgão de origem enviar o novo ato superveniente de aposentadoria ao TCU para a apreciação determinada pelo art. 71, III, da CF88. 
15.	O TCU poderia enviar, enfim, a cópia da presente deliberação à Comissão de Anistia para promover a análise sobre a possível inexistência das demais aposentadorias celetistas concedidas inadequadamente como aposentadorias estatutárias; devendo anotar, nesse ponto, que não se trataria aí de supressão do suposto direito subjetivo, mas de necessária correção do regime jurídico aplicável.
TCU, Sala das Sessões Ministro Luciano Brandão Alves de Souza, em 25 de setembro de 2019.
ANDRÉ LUÍS DE CARVALHO
Revisor